【裁判字號】    95,訴,1144
【裁判日期】    951011
【裁判案由】    營利事業所得稅
【裁判全文】
臺北高等行政法院判決
                                     95年度訴字第01144號
                              .
原      告  世湘企業股份有限公司
代  表  人  甲○○
訴訟代理人  伍尚文  會計師
被      告  財政部臺北市國稅局
代  表  人  許虞哲(局長)
訴訟代理人  乙○○
上列當事人間因營利事業所得稅事件，原告不服財政部中華民國
95年2月22日台財訴字第09400648840號訴願決定，提起行政訴訟
。本院判決如下：
    主  文
訴願決定及原處分（含復查決定）關於原告虛列備抵呆帳損失超
限所處之罰鍰部分均撤銷。
原告其餘之訴駁回。
訴訟費用由被告負擔五分之一，餘由原告負擔。
    事  實
一、事實概要：原告88年度未分配盈餘申報，原列報項次6 「短
    期投資跌價損失」計新臺幣（下同）44,762,115元。經被告
    初查以原告(一)截至88年12月31日止轉投資嘉食化及中國力霸
    二支股票帳列『長期投資』，並未提列短期投資之跌價損失
    。(二)89年6 月12日原告股東會決議將上述二支股票轉為短期
    投資，入帳日期為89年10月6 日，依財政部93年7 月22日台
    財稅第00000000000 號函說明二，原告長期投資轉為短期投
    資之時點為89年10月6 日（傳票編號00000000）。因原告截
    至88年12月31日前帳上並未記載短期投資之跌價損失，被告
    乃將原告原列報項次6 「短期投資跌價損失」44,762,115
    元予以剔除，核定項次6 為0 元。另原告漏未加計當年度依
    所得稅法規定不計入所得課稅之所得額計2,344,532 元及虛
    列當年度損益計算項目，因超越規定之列支標準未准列支，
    具有合法憑證或能提出正當理由者（備抵呆帳超限）3,082,
    948 元，短漏報未分配盈餘合計5,427,480 元，經被告核定
    漏稅額為542,748 元，並依所得稅法第110 條之2 第1項 規
    定，按所漏稅額542,748 元分別處0.4 倍（有承諾書部分計
    2,67 5,146元）及0.5 倍（無承諾書部分計2,752,334 元）
    罰鍰合計為244,600 元。原告申請復查，未獲變更，提起訴
    願亦經決定駁回後，遂提起本件行政訴訟。
二、兩造聲明：
    (一)原告聲明：訴願決定、原處分均撤銷。
    (二)被告聲明：駁回原告之訴。
三、兩造之爭點：
    1.原告列報之前開跌價損失，是否得依所得稅法第66條之9
      第2 項第10款規定，列為計算88年度未分配盈餘之減項？
    2.被告以原告虛列呆帳損失超限致漏報未分配盈餘數，而處
      以漏稅罰，是否有據？
    (一)原告主張之理由：
      (甲)短期投資跌價損失部分：
        1.原告轉投資中國力霸及嘉食化股票應列為短期投資誤
          作長期投資，經股東會決議要要重編財務報表，即是
          溯調整至88年1 月1 日，而非被告所稱89年10月6 日
          入帳日；而依財政部93年7 月22日台財稅第00000000
          000 號函說明二「其未申報而申請更正者，如帳上已
          記載者，稽徵機關應予受理。」，原告於更正申報（
          90年5 月29日）前之89年10月6 日已將此「前期損益
          更正分錄」入帳，即符合該函釋所稱之「帳上已記載
          」的要件。又被告雖稱「短期投資之有價證券以成本
          本市價孰低為準估價者，一經採用不得變更」，然本
          案並無變更成本時價孰低的問題，原告短期投資本即
          採「成本時價孰低法」評價，所變更者係87年度以前
          列為「長期投資」部分，於88年度改列「短期投資」
          ，原告所稱上開變更規定，與本案情形無關。
        2.次查，財政部係於兩稅合一制實施一年半後，始以88
          .8.13 台財稅第000000000 號函核釋「短期投資按成
          本市價孰低法評價的跌價損失可自未分配盈餘減除」
          ，自應給予營利事業有科目轉正或調整之時間，倘財
          政部在兩稅合一之初即發佈前開函釋，原告在88年以
          前即有可能已將「長期投資」轉列「短期投資」，則
          本年度產生的跌價損失即完全屬於「短期投資」跌價
          損失，即符合前揭函釋規定，但財政部卻在88年度中
          發佈而又不准給予營利事業有調整之時間，造成相同
          投資行為僅因入帳科目不同而產生不同之結果，有違
          租稅公平及實質課稅原則。準此，被告自應在該解釋
          令發佈年度給予納稅人作科目轉正之時間，否則過去
          因其它原因列屬長期投資但其實質上屬短期投資性質
          者，在轉列時產生的跌價損失均無法列屬未分配盈餘
          的減項，造成租稅不公的現象。
        3.就營利事業而言，投資有價證券作為長期投資或短期
          投資受財務會計準則公報的規定，列為短期投資者，
          有二個條件：有公開明確的市價無意圖長期持有
          或與其建立密切業務關係之意圖者。原告所投資之股
          票均為上市公司的股票，符合的條件，至於之條
          件，全屬原告公司自治事項，且原告所持之股份佔被
          投資公司的持股，完全無法達到控制被投資公司的目
          的，因此本即屬短期投資的性質，之所以持有乃係因
          為被投資公司的股價下跌而不願出售所生。財政部前
          揭函釋不僅是解釋法令之不足，且已增加一項過去所
          無之未分配盈餘減項，對原告而言勢必影響投資科目
          入帳的決策而需作調整，然而原判決及被告的處分郤
          造成了被告可以隨時發佈函釋改變計算基礎，而納稅
          人郤不能作適度改變的不對等情況。
        4.再者，並非所有長期投資轉列短期投資均會產生跌價
          損失，重點在於有「跌價」的事實才有損失的發生，
          而非「轉列」本身，若無「跌價損失」，即使「轉列
          」亦無跌價損失，既然有「跌價損失」即會影響可分
          配盈餘，本案原告將長期投資轉列為短期投資即應已
          成為短期投資而適用新函釋法令，至於被告所提理由
          ，應規範於89年度以後的轉列案件始為適用，始符合
          「平等原則」及防杜流弊之效果。
      (乙)關於呆帳損失剔除數之罰鍰部分：
        1.按所得稅法66條之9 第5 項「第二項所稱的課稅所得
          額，其經會計師查核簽證申之案件，應以納稅義務人
          申報數為準計算」。係在說明屬會計師簽證案件者的
          所得稅法66條之9 第2 項的課稅所得額係以「會計師
          簽證申報數」為準而未採會計師簽證申報者為第二項
          所稱的稽徵機關核定數為準，此項規定在說明申報書
          第1 項次的內容規定，被告所提有關規定與係爭第12
          項次並無任何關係。
        2.關於「損益計算項目因超越規定列支標準未准列支，
          而具有合法憑證或能提出正當理由者」的財政部解釋
          令即使到了94年版的彙編，亦只規定了9則，而這9則
          均未提到有關呆帳損失超限未准認列的規定，即使專
          業會計師亦無法於法令彙編中得到依據來判斷可否列
          為未分配盈餘的減除項目，事實上關於否准列支的規
          定僅在於結算申報書中的說明項中用數字代碼敘述而
          已，然而申報書不是法律依據，即使專業會計師也不
          見得會將每一頁次每一字都詳細閱讀，且被告所稱會
          計師應有較高的專業，申報未分配盈餘減除項目若有
          錯誤即應受處罰，查遍所得稅法及相關法令並無是項
          規定，顯然係被告機關咨意行事並無任何法令依據。
    (二)被告主張之理由：
      (甲)短期投資跌價損失部分：
        1.本件原告88年度未分配盈餘申報，原列報項次6 「短
          期投資跌價損失」計44,762,115元。經被告初查以原
          告截至88年12月31日止轉投資嘉食化及中國力霸二支
          股票帳列『長期投資』，並未提列短期投資之跌價損
          失；嗣89年6 月12日原告股東會決議將上述二支股票
          轉為短期投資，入帳日期為89年10月6 日，依財政部
          93.7.22 台財稅第00000000000 號函說明二，原告長
          期投資轉為短期投資之時點為89年10月6 日（傳票編
          號00000000）。故被告以原告截至88年12月31日前帳
          上並未記載短期投資之跌價損失，且短期投資有價證
          券一經採用不得變更，乃將原告原列報項次6 「短期
          投資跌價損失」44,762,115元予以剔除，核定為0 元
          ，揆諸財政部88.8.13 台財稅第000000000 號釋函及
          91.12.11台財稅字第0910457205號函釋規定，並無不
          合。
        2.次查，依原告提示嘉食化及中國力霸長短期投資明細
          分類帳及分錄，原告長期投資轉為短期投資之時點應
          為89年10月6 日，有原告傳票編號00000000為證，原
          告所稱其轉投資上述二支票應列為短期投資誤作長期
          投資，經股東會決議追溯調整，則應列屬短期投資之
          時點應為88年1 月1 日云云，尚不足採。又原告截至
          88年12月31日止轉投資上述二支股票帳列『長期投資
          』，並未提列短期投資之跌價損失，亦為原告所不爭
          ，核與前開93.7.22 函釋所規定：「營利事業短期投
          資之有價證券，採成本與市價孰低估價規定者，其跌
          價損失，如帳上已記載者，如未申報而申請更正者，
          稽徵機關應予受理更正，」之情形不同，原告此部分
          主張，亦非有據。
        3.再查，查核準則第50條規定，「商品、原料、在製品
          、製成品、副產品等盤存之估價，以成本為準，成本
          高於時價者，納稅義務人得以時價為準，其時價經查
          明者，存貨跌價損失應予核實認定，但以成本與時價
          孰低為準估價者，一經採用不得變更…」另前揭88.8
          .13 函釋，係規範營利事業短期投資有價證券，於期
          末按成本與時價孰低之估價規定所認列之跌價損失，
          可於計算所得稅法第66條之9 規定未分配盈時列為減
          除項目。該函更進一步明釋「營利事業之長期股權投
          資，依現行所得稅法規定，並無成本與時價孰低之估
          價規定，尚無說明二所敘相關事項之適用。」是營利
          事業將帳列短期投資轉列為長期投資，或將長期投資
          轉列為短期投資，於轉換當時，若市價低於成本，雖
          在財務上依財務會計準則公報第5 號第27項規定，立
          即承認之已實現跌價損失，惟因該證券尚未出售，並
          無實際交易事項發生，在稅務處理上係屬未實現損失
          ，應於出售時方始予認列，此差異屬時間性差異，於
          該證券出售時即行消除，不得列為計算所得稅法第66
          條之9 規定未分配盈餘之減除項目。而前揭91.12.11
          函釋規定，亦再明釋屬時間性差異，於該證券出售時
          即行消除，不得列為計算所得稅法第66條之9 規定未
          分配盈餘之減除項目。
        4.又查，前揭91.12.11函釋係就所得稅法第66條之9未
          分配盈餘合計數減除項目規定所作之補充解釋，即應
          自解釋法律之生效日起，凡未確定之案件均有適用，
          此亦與司法院釋字第287 號解釋意旨一致。所得稅法
          第66條之9 第2 項第10款規定：「其他經財政部核准
          之項目」，既係經財政部核准者，方得列為未分配盈
          餘減除項目，則經財政部核釋否准者，即自始不得列
          為未分配盈餘減除項目，自無原告所謂該函釋僅是稽
          徵機關與主管機關的內部公文書而非得以適用的法令
          依據問題。綜上，被告以原告截至88年12月31日前帳
          上並未記載短期投資之跌價損失，將係爭項次6 「短
          期投資跌價損失」核定為0 元，核無不當。茲原告再
          執陳詞爭執，實難謂有理由。
      (乙)罰鍰部分：
        1.按「營利事業已依102 條之2 規定辦理申報，但有漏
          報或短報未分配盈餘者，處以所漏稅額1 倍以下之罰
          鍰。」為所得稅法第110 條之2 第1 項所規定。次按
          「…公司組織之營利事業提列之各項準備，係屬預計
          可能發生之損費，先期以當年度費用列支，專供抵減
          實際發生損費時之用，其數額應以所得稅法規定額度
          為限。其提列或超列之各項準備，因與所得稅法規定
          不合，經稽徵機關調整剔除部分，由於該項損費尚未
          發生，自不得自核定之營利事業所得額中減除後計算
          未分配盈餘…」復經財政部72年9 月30日台財稅字第
          36917 號函釋在案。
        2.經查，原告原申報未分配盈餘為虧損2,752,334 元，
          經被告初查以原告短漏報股利淨額2,344,534 元（正
          確應為2,344,532 元）、虛列短期投資跌價損失44,7
          62,115元及虛列減項備抵呆帳超限3,082,948 元，核
          定本年度未分配盈餘為47,437,263元，此有原告申報
          書、核定通知書、承諾書、會計師補充說明、88年度
          營利事業所得稅更正申請書、88年度營利事業所得稅
          核定資料及股東常會議事錄等資料可稽，故被告就其
          中原告短漏報股利所得2,344,532 元及虛列備抵呆帳
          超限3,082,948 元，致短漏報未分配盈餘合計5,427,
          480 元，核定漏稅額為542,748 元，並依所得稅法第
          110 條之2 第1 項規定，按所漏稅額542,748 元，依
          其有無出具承諾書分別處0.4 倍及0.5 倍罰鍰合計24
          4,600 元，於法並無不合。
        3.原告雖主張依所得稅法、查核準則及相關法令彙編，
          均無規定有「呆帳損失剔除數」不屬所得稅法66條之
          9 第2 項第9 款的減除項目規定，而未明確範圍的項
          目作調整，被告不應以漏報未分配盈餘處以罰鍰云云
          。惟查，原告超列之呆帳損失準備，與所得稅法第49
          條規定不合，應不得自核定之營利事業所得額中減除
          ；於計算未分配盈餘時，由於該項超列之呆帳損失尚
          未發生，非具有合法憑證及正當理由者，自不得自未
          分配盈餘扣除，原核定以原告虛列當年度損益計算項
          目，因超越規定之列支標準，未准列支，具有合法憑
          證及能提出正當理由者，致短漏報此部分未分配盈餘
          3,082,948 元，依所得稅法第110 條之2 第1 項處分
          以罰鍰，核屬有據。
    理  由
一、本件原告起訴時，被告之代表人為張盛和，嗣於訴訟中變更
    為許虞哲，茲據新任代表人具狀聲明承受訴訟，經核無不合
    ，應予准許。
二、本件原告88年度未分配盈餘申報，原列報項次6 「短期投資
    跌價損失」計44,762,115元。經被告初查以原告截至88年12
    月31日止轉投資嘉食化及中國力霸二支股票帳列「長期投資
    」，並未提列短期投資之跌價損失，迄89年6 月12日經股東
    會決議將上述股票轉為短期投資，入帳日期為89年10月6 日
    ，乃核定該項次「短期投資跌價損失」為0 元。另以原告漏
    未加計當年度依所得稅法規定不計入所得課稅之所得額計2,
    344,532 元及虛列當年度損益計算項目，因超越規定之列支
    標準未准列支，具有合法憑證或能提出正當理由者（備抵呆
    帳損失超限）3,082,948 元，致短漏報未分配盈餘合計5,42
    7,480 元，依所得稅法第110 條之2 第1 項規定，按所漏稅
    額542,748 元分別處0.4 倍及0.5 倍罰鍰合計244,600 元之
    事實，為兩造所不爭，並有原告前開申報書、被告更正核定
    通知書及罰鍰處分書附原處分卷可稽，堪信為真實。
三、原告對被告剔除短期投資跌價損失及虛列備抵呆帳損失超限
    之罰鍰部分不服，起訴主張：其轉投資上述二支股票應列為
    短期投資誤作長期投資，經股東會決議追溯調整並重編88年
    度財務報表，自應追溯調整至88年1 月1 日，況財政部於88
    年中始發布「短期投資按按成本時價孰低法認列之跌價損失
    ，可自未分配盈減除」之函釋，基於租稅公平及實質課稅原
    則，亦應給予科目轉正及調整之時間。又查遍所得稅法等相
    關法令彙編，並未有「呆帳損失剔除數」不屬所得稅法66條
    之9 第2 項第9 款減項之規定，被告否准認列亦應屬調整轉
    正，不應視為漏報而處罰鍰等語。故本件之爭執，厥在於原
    告列報前開跌價損失，是否得依所得稅法第66條之9 第2 項
    第10款規定，列為計算88年度未分配盈餘之減項？及被告以
    原告虛列呆帳損失超限致漏報未分配盈餘數，而處以漏稅罰
    ，是否有據？
四、關於短期投資跌價損失部分：
    (一)按所得稅法第66條之9 第1 項、第2 項規定：「自87年度
      起，營利事業當年度之盈餘未作分配者，應就該未分配盈
      餘加徵10％營利事業所得稅，…前項所稱未分配盈餘，係
      指經稽徵機關核定之課稅所得額，加計同年度依本法或其
      他法律規定減免所得稅之所得額、不計入所得課稅之所得
      額、已依第39條規定扣除之虧損及減除左列各款後之餘額
      ︰…十其他經財政部核准之項目。」又「營利事業短期投
      資之有價證券，依所得稅法第48條規定，其估價準用同法
      第44條規定。營利事業按成本與時價孰低之估價規定所認
      列之跌價損失，因屬證券交易損失性質，依所得稅法第4
      條之1 規定，不得列為計算當年度課稅所得額之減除項目
      ；但於計算當年度應加徵10％營業所得稅之未分配盈餘時
      ，可依營利事業所得稅查核準則第110 條之1 第1 款規定
      ，自稽徵機關核定之課稅所得額中減除。」亦經財政部
      88.8.13台財稅第000000000 號函核釋在案。
    (二)次按，「商品、原料、物料、在製品、製成品、副產品等
      盤存之估價，以成本為準；成本高於時價時，納稅義務人
      得以時價為準；…」及「短期投資之有價證券，其估價準
      用本法第44條之規定辦理，…」分別為所得稅法第44條第
      1 項及第48條所明定。又營所稅查核準則第50條亦規定：
      「商品、原料、在製品、製成品、副產品等盤存之估價，
      以成本為準；成本高於時價時，納稅義務人得以時價為準
      ，其時價經查明者，存貨跌價損失應予核實認定，但以成
      本與時價孰低為準估價者，一經採用不得變更。…」另依
      商業會計處理準則第15條規定：「(一)短期投資應採成本與
      市價孰低法評價，並註明成本計算方法。…」是營利事業
      短期投資之有價證券，採成本與時價孰低為準估價者，其
      跌價損失，應於帳上記載，並於辦理當年度營利事業結算
      申報及未分配盈餘時列報，且一旦選擇採用成本與市價孰
      低法評價短期投資，除以後年度不得變更評價方法外，其
      短期投資未實現跌價損失亦須依營所稅查核準則第111 條
      之1 規定列為未分配盈餘之減除項目甚明。
    (三)經查，原告截至88年12月31日止轉投資嘉食化及中國力霸
      二支股票帳列「長期投資」，並未提列短期投資之跌價損
      失，迄89年6 月12日經原告股東會決議將上述二支股票轉
      為短期投資，實際過帳分錄日期為89年10月6 日等情，為
      原告所不爭，並有原告所提上開股東常會議事錄、上述二
      支股票長短期投資明細、轉帳傳票（編號：00000000號）
      及前後88年度長短期投資明細表附原處分卷可稽，堪信為
      真正。故被告以原告將上述轉投資嘉食化及中國力霸二支
      股票轉列為短期投資之時點為89年10月6 日，該公司截至
      88年12月31日前，帳上並未記載短期投資之跌價損失，乃
      將原告原列報項次6 「短期投資跌價損失」44,762,115元
      予以剔除，核定該項次為0 元，揆諸前揭說明，於法並無
      不合。又依前所述，原告係依股東會決議追溯調整將上述
      二支股票轉列為短期投資，而重編88年度財務報表，自非
      帳載錯誤所致，原告主張因誤將上述股票列作長期投資，
      嗣依股東會決議追溯調整，應屬對過去錯誤事項所為更正
      之「前期損益調整」分錄，應追溯調整至88年1 月1 日云
      云，尚不足採。
    (四)又按，所得稅法第66之9 條第2 項第10款，係立法者明文
      授予財政部核准其他作為未分配盈餘減除之項目之權限。
      是財政部本於上開立法授權，以函令將特定項目列為計算
      未分配盈餘項目之減項之職權行使，具有法規命令之性質
      ，並非闡明法規原意之解釋性函令，自應依一般法規生效
      原則定其適用時點。準此，財政部本於前開立法授權，以
      上揭88.8.13 台財稅第000000000 號函釋規定：「營利事
      業短期投資之有價證券，營利事業按成本與時價孰低之估
      價規定所認列之跌價損失，可列為計算未分配盈餘之減除
      項目。」應自該函令於88年8 月13日發布後，始有其適用
      。原告主張財政部於兩稅合一制實施一年半後，始發布前
      開函釋，基於租稅公平及實質課稅原則，亦應給予營利事
      業科目轉正及調整之時間云云，顯有誤解法令，亦無足取
      。
五、關於超限呆帳損失剔除數所處罰鍰部分：
    (一)按「營利事業應於其各該所得年度辦理結算申報之次年5
      月1 日至5 月底止，就第66條之9 第2 項規定計算之未分
      配盈餘填具申報書，向該管稽徵機關申報，並計算應加徵
      之稅額，於申報前自行繳納。其經計算之未分配盈餘為零
      或負數者，仍應辦理申報。」及「營利事業已依102 條之
      2 規定辦理申報，但有漏報或短報未分配盈餘者，處以所
      漏稅額1 倍以下之罰鍰。」為所得稅法第102 條之2 第1
      項及第110 條之2 第1 項所明定。
    (二)次按，「人民違反法律上之義務而應受行政罰之行為，法
      律無特別規定時，雖不以出於故意為必要，仍須以過失為
      其責任條件。」業經大法官釋字第 275號解釋在案；復參
      諸前揭所得稅法第110 條之2 第1 項規定可知，漏稅違章
      行為之判斷，除依前揭大法官解釋意旨所示，以納稅義務
      人主觀上對漏稅結果有故意、過失而發生逃漏稅之結果外
      ，仍須以納稅義務人客觀上有隱匿或扭曲課稅事實之逃漏
      行為為必要。
    (三)經查，原告88年度未分配盈餘申報，於減項項次12「當年
      度損益計算項目，因超越規定之列支標準，未准列支，具
      有合法憑證或能提出正當理由者」列報「呆帳損失」為3,
      082,948 元，已於申報書第17頁附表充分揭露，且會計師
      之查核簽證報告書就此部分亦有備註說明，被告以原告超
      列前開呆帳損失預備，與所得稅法第49條規定不合，依財
      政部72年9 月30日台財稅字第36917 號函規定，未准列支
      ，經核應屬適用法令所為之調整更正，尚難認原告有隱匿
      或扭曲課稅事實之逃漏行為存在，被告未予詳究，逕認原
      告虛列超限呆帳損失，致漏報未分配盈餘而裁處罰鍰，於
      法尚有未洽，自應予撤銷。
六、綜上所述，原處分關於核定剔除原告列報「短期投資跌價損
    失」計44,762,115元部分，並無違誤，訴願決定予以維持，
    亦無不合，原告訴請撤銷，為無理由，應予駁回。至被告以
    原告虛列超限呆帳損失，依所得稅法第110 條之2 第1 項規
    定所處罰鍰部分，尚嫌率斷，訴願決定未予糾正，即有未洽
    ，原告訴請撤銷，為有理由，應予准許。
七、據上論結，本件原告之訴為一部有理由，一部無理由，依行
    政訴訟法第104條、民事訴訟法第79條，判決如主文。
中    華    民    國    95    年    10    月   11     日
                        第二庭審判長法  官  徐瑞晃
                                    法  官  吳慧娟
                                    法  官  蕭惠芳
上為正本係照原本作成。
如不服本判決，應於送達後20日內，向本院提出上訴狀並表明上
訴理由，如於本判決宣示後送達前提起上訴者，應於判決送達後
20日內補提上訴理由書（須按他造人數附繕本）。
中    華    民    國    95    年    10    月   11     日
                                    書記官  李淑貞


司法院資訊處製作；財團法人民間司法改革基金會備份。
